臺灣板橋地方法院民事判決　　　　　　　93年度訴字第1070號
原　　　告　甲○○
訴訟代理人　林廷隆律師
複　代理人　吳仟翼律師（於民國94年3月1日具狀解除委任）
被　　　告　乙○○
訴訟代理人　李勇三律師
上列當事人間請求土地所有權移轉登記事件，經本院於民國94年
2 月24日言詞辯論終結，判決如下：
    主  文
被告應將附表所示之土地所有權移轉登記為原告所有，並將附表
所示之土地交付原告。
訴訟費用由被告負擔。
    事  實
甲、原告方面：
一、聲明：如主文所示。
二、陳述：
（一）緣原告之父朱炳金於民國（下同）78年7 月以前陸續向原
      告借款，嗣於78年7 月結算時，共計向原告借貸新臺幣（
      下同）400 萬元整，原告之父朱炳金遂以其所購買而登記
      於被告乙○○名下之臺北縣板橋市○○段第117 、116 、
      114 、115 、113 、112 、111 、110 地號等8 筆土地，
      以總價400 萬元出售予原告，用以抵償上開借款債務，被
      告則於78年7 月7 日簽立同意書予原告。又前揭8 筆土地
      中尚有附表所示之2 筆土地未予辦理過戶移轉登記，迄今
      仍登記為被告名下。為此，原告爰依買賣關係暨被告所書
      立之同意書，請求被告將附表所示之土地所有權移轉登記
      予原告，並將土地交付原告。
（二）原告提出之同意書係屬真正：
　１、查原告所提之同意書載明：「吾兄甲○○以新台幣400 萬
      元整向吾父朱炳金購得下列8 筆土地：板橋市○○段117
      、116 、114 及115 、113 、112 、111 、110 等地號。
      其中115 、113 、112 、111 、110 等5 地號是為路地，
      ．．．」，則上開同意書將第117 、116 、114 地號等3
      筆土地與其餘第115 地號等5 筆土地分列，而參照被告所
      提出之登記申請書與贈與所有權移轉契約書所載亦為第11
      4 、116 、117 地號等3 筆土地，又登記申請書上所載板
      橋地政事務所收件日期為78年8 月23日，自與系爭同意書
      記載之日期相差不遠，顯見原告所提之同意書為真正。
　２、次查，本件被告雖指稱原告提出之同意書非其配偶丁○○
      所書寫，被告亦無親自蓋用印章等情事，惟系爭同意書由
      何人書寫並非本件爭執之重點，蓋倘若系爭同意書係由他
      人代為書寫，而由被告於同意書上簽名或蓋章即生效力。
      是被告主張傳訊被告配偶丁○○暨將丁○○字跡送請鑑定
      ，要無可採。
（三）原告所提同意書上之被告印章印文係屬真正：
  １、查被告雖以其78年間之印鑑章遺失為由，致不能提供該印
      章予法務部調查局為印文之鑑定，然原告所提同意書上被
      告之印章印文，顯與臺北縣板橋市第一戶政事務所所提供
      被告78年間使用之印鑑章印文，以及被告所提出登記申請
      書及所有權移轉契約書上之被告印章印文，以肉眼觀之均
      屬相符，足證原告所提同意書上之被告印章印文為真正。
      至於被告主張同意書上之印章非其親自蓋用，自應由其負
      舉證責任。
　２、又被告雖否認原告所提同意書之真正，惟系爭同意書簽定
      期間迄今時隔十餘年，然原告印象中記得系爭同意書係被
      告配偶書寫後，再交由被告蓋上其印鑑章，故懇請鈞院向
      臺北縣板橋市第一戶政事務所函調78年間被告之印鑑證明
      ，即足證明系爭同意書上所蓋印之印章係屬被告印鑑章。
      另被告於78年10月16日曾將坐落臺北縣板橋市○○路○ 段
      36巷119 弄14號及16號之房屋移轉予原告，被告於原告提
      出土地、建築改良物買賣所有權移轉契約書上所蓋印之印
      章，即係原告提出同意書上之印章。
（四）被告配偶丁○○於鈞院證稱：「被告將板橋市○○路114
      、116 、117 地號等3 筆土地移轉給原告，係與原告互換
      土地所有權」，原告對於證人上開證詞否認之。是原告並
      無與被告互換土地之情形。
（五）按「證人須依據文書、資料為陳述，或依事件之性質、證
      人之狀況，經法院認為適當者，得命兩造會同證人於公證
      人前作成陳述書狀」、「經兩造同意者，證人亦得於法院
      外以書狀為陳述」，民事訴訟法第302 條第2 項、第3項
      分別定有明文。查被告與訴外人丙○○所作成之公證書，
      顯與上揭法條規定不符，自不具任何證據力。而被告提出
      其與訴外人丙○○間公證書之目的，實乃欲以系爭公證書
      證明原告所提之同意書，係訴外人丙○○受原告委託依照
      原告事先擬稿內容，再交由訴外人丙○○親筆抄寫，且由
      訴外人丙○○在簽名處代三方簽名蓋章，惟原告於渠等簽
      定系爭公證書時並不在場，對於公證書內容亦不知情。況
      由該公證書之內容謂「丙○○與乙○○達成和解．．．」
      云云，足證訴外人丙○○係因受脅迫，處於不得已之情形
      下，始為上開不實之陳述。
（六）對被告抗辯之陳述：
  １、被告辯稱大同段第115 地號土地從未登記於其名下，且早
      已登記為原告所有，因而認同意書所載內容與事實不符云
      云。惟查，臺北縣板橋市○○段第115 地號土地，係兩造
      之父朱炳金所購買使用，惟未辦理土地所有權移轉登記，
      至78年7 月7 日被告書寫上開同意書時，朱炳金仍不知系
      爭土地尚未辦妥移轉登記，並認為系爭土地已交付其使用
      ，自應已辦理過戶登記，因而要求被告將系爭土地一併寫
      入同意書內。嗣原告發現尚未辦理過戶後，再由朱炳金提
      供資料予原告，原告再一一辦理過戶直接登記予原告名下
      。是原告所提同意書並無所載內容與事實不符之問題。
  ２、被告指稱原告提出之同意書出具日期為78年7 月7 日，惟
      其中第114 、116 、117 等3 筆土地早於78年6 月25日即
      辦理所有權移轉登記為原告所有，足證同意書內容與事實
      不符云云。惟查，依被告所提出土地登記申請書上記載之
      板橋地政事務所收件日期為78年8 月23日，並非被告所稱
      早於78年6 月25日即辦理所有權移轉登記為原告。又系爭
      第114 、116 、117 地號等3 筆土地係由原告之父朱炳金
      委託土地代書辦理過戶移轉登記，原告對於為何其上立約
      日期書記載為78年6 月25日乙事，並不知情，是否係因公
      告地價均於7 月1 日調整，原告之父朱炳金為節稅之故，
      才將立約日期填為78年6 月25日亦未可知。然由板橋地政
      事務所之收件日期為78年8 月23日之記載，足證被告於78
      年7 月7 日書立同意書時，該3 筆土地尚未辦理移轉登記
      予原告，自無被告所稱同意書內容與事實不符之情形。
三、證據：提出臺灣板橋地方法院調解聲請費收據、同意書、土
    地登記謄本、調解不成立證明書、臺北縣板橋市公所監證費
    繳納通知書、臺北縣稅捐稽徵處78年度契稅繳款書、土地、
    建築改良物買賣所有權移轉契約書影本各1 件為證，並聲請
    向板橋市第一戶政事務所函查被告於78年間將坐落臺北縣板
    橋市○○路○ 段36巷119 弄14號、16號房屋移轉予原告時，
    於買賣契約書上所蓋用之印章其印鑑證明。
乙、被告方面：
一、聲明：原告之訴駁回。
二、陳述：
（一）被告自始否認原告所提同意書之真正：
      被告否認曾有簽立系爭同意書，且該同意書上印章印文亦
      非被告所有，更非被告親自簽名蓋章。而臺北縣板橋市○○段第115 地號土地從未登記為被告所有，並業經登記為
      原告所有，此有土地登記簿謄本可稽。又該同意書出具日
      期為78年7 月7 日，惟其中第114 、116 、117 地號等3
      筆土地早於78年6 月25日即辦理所有權移轉登記予原告，
      足證原告所提同意書之內容，顯與事實不符。
（二）按「當事人提出之私文書，必先證其真正，始有形式上之
      證據力，更須其內容與待證事實有關，且屬可信者，始有
      實質上之證據力」。次按「私文書之真正，如他造當事人
      有爭執者，則舉證人應負證其真正之責」，最高法院22年
      上字第2536號判例、47年台上第1784號判例可資參照。原
      告提出之同意書，被告否認其真正，則原告自應舉證以實
      其說。
（三）又按「民事訴訟如係由原告主張權利者，應先由原告負舉
      證之責，若原告先不能舉證，以證實自己主張之事實為真
      實，則被告就其抗辯事實即令不能舉證，或其所舉證據尚
      有疪累，亦應駁回原告之請求」，最高法院17年上字第91
      7 號判例可稽。是本件原告主張依同意書請求辦理所有權
      移轉登記，惟其迄今未能舉證證明該同意書之真正，其請
      求自屬無據。
（四）查系爭同意書係由原告甲○○事先擬稿後，親自至訴外人
      丙○○代書事務所委託鄭代書抄寫之，且各該簽名欄位為
      丙○○代三方簽名蓋章。而被告乙○○對於上開文件之抄
      寫並不知情，此有公證書可稽。是原告提出之同意書非經
      被告同意，亦非被告親自簽立，自非真正。
三、證據：提出登記申請書及所有權移轉契約書、土地登記簿謄
    本、公證書影本各1 件為證，並聲請訊問證人丁○○。
丙、本院依職權調閱影印本院板橋簡易庭93年度板調字第93號卷
    宗，並依聲請函請法務部調查局就證物袋（甲）部分之印文
    及證物袋（乙）部分之印文，進行比對鑑定二者是否相符。
    理  由
一、原告起訴主張其父即訴外人朱炳金於78年7 月以前陸續向其
    借款，嗣於78年7 月結算時，共計借貸400 萬元，其父遂以
    伊所購買而登記於被告名下之臺北縣板橋市○○段第117 、
    116 、114 、115 、113 、112 、111 、110 地號等8 筆土
    地，以總價400 萬元出售予原告，用以抵償上開借款債務，
    被告則於78年7 月7 日簽立同意書予原告，又前揭8 筆土地
    中尚有附表所示之2 筆土地未予辦理過戶移轉登記，迄今仍
    登記為被告名下，爰依買賣關係暨被告所書立之同意書，請
    求被告將附表所示之土地所有權移轉登記予原告，並將土地
    交付原告等情，被告則否認上述同意書之真正，並以前詞置
    辯，茲本件所應審究者，則係系爭同意書是否真正？原告是
    否得請求被告將附表所示之土地所有權移轉登記並交付予原
    告之問題。
二、經查：
（一）查私文書如經他造否認，雖應由舉證人證其真正，但如係
      遠年舊物，另行舉證有困難者，法院非不得依據經驗法則
      ，並斟酌全辯論意旨，以判斷是時之真偽，最高法院八十
      四年度台上字第七二一號著有判決可參。原告主張其父因
      於78年7 月以前陸續向其借款共計400 萬元，遂以伊所購
      買而登記於被告名下之系爭8 筆土地，以總價400 萬元出
      售予原告，用以抵償上開借款債務，被告則於78年7 月7
      日簽立同意書予原告，又前揭8 筆土地中尚有附表所示之
      2 筆土地未予辦理過戶移轉登記，迄今仍登記為被告名下
      ，並提出同意書、土地登記謄本、臺北縣稅捐稽徵處78
      年度契稅繳款書、土地、建築改良物買賣所有權移轉契約
      書影本等件為證，被告則否認同意書及其內容之真正，辯
      稱：其未曾簽立該同意書，且該同意書上印章印文亦非其
      所有，更非其親自簽名蓋章云云。
（二）惟查，本院依原告之聲請向板橋市第一戶政事務所函調被
      告於78年間將坐落臺北縣板橋市○○路○ 段36巷119 弄14
      號、16號房屋移轉予原告時，於買賣契約書上所蓋用之印
      章其印鑑證明，以肉眼觀之，形式上與系爭同意書上之印
      文確屬相符，是原告主張系爭同意書之內容為真正，已非
      不能採信。而經本院將上述印文二枚送請法務部調查局代
      為鑑定，該局固以請提供被告之印鑑章實物併同上述印文
      二枚送鑑定而未予鑑定，此有法務部調查局93年9 月30日
      調科貳字第09300389100 號函一件在卷可按，然法務部調
      查局之所以未能鑑定，係因兩造未能提出被告之印鑑章實
      物以作為鑑定之參考，故法務部調查局未予鑑定，並無矛
      盾之處。另原告所提出之上開同意書原本資料，被告雖亦
      否認其真正，且提出代書丙○○之公證書一份為證，惟觀
      諸該公證書之內容雖略以：「丙○○於本公證人面前陳稱
      ，後附影本文件（即系爭同意書）之原本為受甲○○（即
      原告）之委託親筆抄寫，且簽名欄位為丙○○代三方簽名
      蓋章，但該文件之抄寫，乙○○並不知情」等語，然丙○○經本院多次傳訊均未到庭，以利本院深入了解伊處理之
      經過情形，而上述公證書之內容縱確屬實，惟亦僅能證明
      該同意書係委由丙○○所書寫，至被告是否有提供印鑑授
      權原告代為處理則非全無可能，況依民法第3 條第1 、2
      項「依法律之規定，有使用文字之必要者，得不由本人自
      寫，但必須親自簽名。如有用印章代簽名者，其蓋章與簽
      名生同等之效力」之規定，仍難據此即認系爭同意書及其
      內容之真正。從而，經審究上開同意書原本文件，觀其紙
      質非新，字體則呈淡化散開之態，應非臨訟杜撰，至為明
      顯，是兩造雖無法提出系爭同意書上印文之印鑑章實物以
      供鑑定比對，然本院仍非不得斟酌上開情節，依一般社會
      觀念及經驗法則判斷原告所主張之事實真偽。綜上所述，
      因認原告主張為屬實在，被告所辯不足採信。
（三）次按解釋當事人所立書據之真意，以當時之事實及其他一
      切證據資料為其判斷之標準，不能拘泥字面或截取書據中
      一二語，任意推解致失真意，最高法院十九年上字第二八
      號著有判例可參，原告主張依據兩造間之系爭同意書約定
      ，被告自應將系爭土地移轉登記予原告，則上述同意書既
      屬真正，而該同意書係載有：「吾兄甲○○（即原告）以
      新台幣400 萬元整向吾父朱炳金購得下列8 筆土地：板橋
      市○○段117 、116 、114 及115 、113 、112 、111 、
      110 等地號。其中115 、113 、112 、111 、110 等5 地
      號是為路地，‧‧‧，故為免繳納增值稅，暫不辦理移轉
      登記，特立此同意書以為證明」等語，是被告即隨時負移
      轉登記予之義務，始符系爭同意書約定之真意，原告請求
      被告應將附表所示之土地所有權移轉登記為原告所有，並
      將附表所示之土地交付原告，即無不合，是原告之主張尚
      為可採，被告所辯，應非有理。
三、綜上，原告依買賣契約及系爭同意書約定，請求被告應將附
    表所示之土地所有權移轉登記為原告所有，並將附表所示之
    土地交付原告，即有理由，應予准許。
四、本件判決之基礎已臻明確，兩造其餘之攻擊防禦方法及舉證
    ，於判決結果均無影響，毋庸一一論列，末此敘明。
五、據上論斷：原告之訴為有理由，並依民事訴訟法第七十八條
    之規定，判決如主文。
中　　華　　民　　國　　94　　年　　3 　　月　　24　　日
                  民事第三庭    法　官　邱靜琪
以上正本係照原本作成
如對本判決上訴，須於判決送達後20日內向本院提出上訴狀
中　　華　　民　　國　　94　　年　　3 　　月　　24　　日
                                書記官　白俊傑
【附表】
┌──┬─────────┬──┬──────┬────┐
│編號│     土地坐落     │地目│    面積    │權利範圍│
├──┼─────────┼──┼──────┼────┤
│ 1  │臺北縣板橋市○○段│ 旱 │31.41 平方公│  全部  │
│    │第112 地號        │    │尺          │        │
├──┼─────────┼──┼──────┼────┤
│ 2  │臺北縣板橋市○○段│ 旱 │35.91 平方公│  全部  │
│    │第113 地號        │    │尺          │        │
└──┴─────────┴──┴──────┴────┘
